【裁判字號】    92,易,1493
【裁判日期】    921212
【裁判案由】    侵占等
【裁判全文】
臺灣臺北地方法院刑事判決                        九十二年度易字第一四九三號
    公  訴  人  臺灣臺北地方法院檢察署檢察官
    被      告  丙○○
                        男  七.
                乙○○  男  七.
右列被告等因侵占等案件，經檢察官提起公訴 (九十二年度調偵字第三五０、三八四
號)，本院判決如左：
    主      文
丙○○、乙○○共同為他人處理事務，意圖為自己不法之利益，而為違背其任務之行
為，致生損害於本人之財產，各處有期徒刑陸月；如易科罰金，均以參佰元折算壹日
。
    事      實
一、丙○○（原名丙○○，民國九十一年四月更名為黃民銓，九十二年五月再更名為
    丙○○）係甲○○之岳父，因丙○○退休時存放於優惠利率帳戶內之新台幣（下
     同）二百萬元退休金已陸續向銀行借支領取近九成，帳戶內僅餘二十八萬餘元以
    優惠利率計息。二人乃於民國九十年九月十二日及同年月二十日簽定協議書，約
    定由甲○○出借十二萬元予丙○○應急後，由丙○○提供所有之臺灣銀行新店分
    行帳號000000000000號公務員退休優惠利率帳戶之存摺、金融卡、
    印章及「全行通用存戶印鑑卡」等物品，交由甲○○保管及使用，供甲○○另存
    入款項，於扣除丙○○所有款項外（原存二十八萬餘元，扣除應清償甲○○借款
    十二萬元，僅餘十六萬餘元），就甲○○存款金額以優惠利率計息，取息獲利；
    雙方並明文約定丙○○不得申報遺失存摺而領取甲○○所存之款項。甲○○因而
    於取得上述帳戶存摺、印章、金融卡後，存入二百零八萬元款項，供己依優惠利
    率計息之用。丙○○明知依前述約定，其僅受任具名提供上開優惠利率存款帳戶
    供甲○○存款、領取定額之優惠利息，實際上並無提領款項之權；詎丙○○因債
    主乙○○催討債務甚急，雖告以乙○○上情，仍不為乙○○諒解，而頻頻催促還
    款，丙○○、乙○○二人均明知前情及前揭丙○○名義之優惠利率帳戶存摺、印
    鑑等並未遺失，竟共同意圖為自己不法之利益，基於犯意聯絡，於九十一年四月
    三十日上午九時許，與不知情之曾淑貞同至臺北縣新店市○○路四十五號台灣銀
    行新店分行，由丙○○違背與甲○○間之約定，以存戶本人身份向行員唐月美佯
    稱存摺及印鑑遺失，而辦理存摺、印鑑掛失止付暨補領新存摺手續，待領取新存
    摺後，隨即由丙○○填妥新臺幣二百萬元取款憑條，提領甲○○存入該帳戶內之
    上開款項，交由乙○○存入乙○○設於台灣銀行之優惠利率存款帳戶內，以資清
    償債務，致生損害於甲○○之財產。嗣為甲○○發現報警查獲。
二、案經甲○○訴由臺北縣警察局新店分局報請台灣台北地方法院檢察署檢察官偵查
    起訴。
    理      由
一、訊據被告丙○○、乙○○固不否認於前開時地前往銀行掛失存摺、印鑑，補領新
    摺，且由丙○○具名領款二百萬元交乙○○抵償債務之事實，惟均矢口否認有涉
    犯罪，被告丙○○辯稱：當時債主討債，其很緊張（九十一年十一月八日偵查中
    辯稱：看到債主來，嚇到了，腦筋不清楚，糊里糊塗云云），且事前曾告以乙○○上情，但乙○○不相信前述說詞，其始應乙○○要求同往領款，況其事前曾要
    求甲○○將存於帳戶內之款項領回，但甲○○為領取優惠利率之利息，故意將存
    款存放上述帳戶內，顯有陷害其入罪之意云云。被告乙○○則辯稱：雖丙○○曾
    告以上述帳戶內之存款非其所有，但因認丙○○上述說詞僅為脫免債務，故主觀
    上仍認前開帳戶內款項係丙○○所有，而要求丙○○以帳戶內存款清償債務，上
    開提款行為，僅合法行使債權，並無與丙○○共同犯罪之故意云云。惟查：右揭
    事實，業據告訴人甲○○於偵審中指述甚詳，且有被告丙○○所不爭執之協議書
    影本（附於偵查卷第八頁）、丙○○設於臺灣銀行之000000000000
    號帳戶存摺、往來明細查詢表、臺灣銀行新店分行以九十一年八月十三日銀店密
    字第０九一七五九００四五一號函檢送之丙○○九十一年四月三十日申辦存摺、
    印鑑掛失止付暨補領新存摺申請書、新舊印鑑卡、九十一年四月三十日提款單影
    本附卷可稽。足見被告丙○○、乙○○二人確於上開時間同往臺灣銀行新店分行
    ，由存戶丙○○以存摺、印鑑遺失為由申請補發新摺後，提領二百萬元款項，交
    予乙○○抵償債務。參以：
    (1)被告丙○○因甲○○出借十二萬元予其應急，乃同意交付上開臺灣銀行優惠利
      率帳戶存摺、印章供甲○○存款運用，以優惠利率計息取息；雙方並於九十年
      九月十二日立書約定丙○○不得申報遺失存摺而領取甲○○部分之存款等情，
      業據證人甲○○指陳明確，且為被告丙○○所不爭（偵查卷第四十一頁參照）
      ，並有上述協議書在卷可參。是就二人之內部關係而論，被告丙○○僅受託具
      名提供優惠利率之銀行帳戶供甲○○存款依優惠利率計息取息，依二人約定，
      被告丙○○自不得擅自申報存摺遺失，而以補發新摺之之方式領取甲○○之存
      款。本件被告丙○○明知其與甲○○二人間之內部關係，猶擅行以掛失存摺重
      新申領之方式領取甲○○之存款，顯係違背其受託具名提供帳戶供甲○○存款
      取息之任務無疑。
    (2)被告乙○○雖辯稱：無與被告丙○○共同犯罪之犯意云云。然被告丙○○曾將
      上情告以被告乙○○一節，業據被告丙○○於偵查中供述明確。被告乙○○亦
      自承：丙○○曾告以上開臺灣銀行優惠利率帳戶內之存款非丙○○本人所有款
      項等情甚詳（本院九十二年十月三十一日訊問筆錄第九頁參照）；且於偵查中
      對被告丙○○所稱曾告以上情之事，復不加爭執，僅表示不相信丙○○所言屬
      實（九十一年度他字第七一０二號偵查卷第九頁參照）。參之被告乙○○陪同
      丙○○同往銀行提款時，亦親見被告丙○○果未保管存摺、印章，而需透過掛
      失、申請補發存摺之手續，始得提領款項。則依一般人之生活經驗，於被告丙○○辦理上開掛失、申請補發、提款等程序之時，同行之被告乙○○應足依所
      見被告丙○○確未持有存摺、印章之客觀事實，判斷丙○○所言為真實。詎被
      告乙○○為滿足自己之債權，竟仍執意要求被告丙○○以掛失原存摺、印鑑，
      申請補發新摺之方式，提領他人存入丙○○帳戶內之鉅款；顯係預見、知悉上
      情後仍決意為之，自難謂毫不知情。從而被告乙○○空言辯稱：其不相信丙○○所言，與被告丙○○無犯意聯絡云云，顯不足採。
    (3)被告丙○○於偵查中雖辯稱：因債主上門，一時緊張，糊里糊塗才如此做云云
      。然被告丙○○以存戶身份掛失原印鑑、存摺時，係自行填具資料，且精神狀
      況正常等情，業據證人唐月美於偵查中結證屬實（九十一年度他字第七一０二
      號偵查卷第八頁背面、第九頁參照），顯見被告丙○○於行為時並無精神耗弱
      或心神喪失之事，被告丙○○所為之精神狀態抗辯，委不足採。至被告丙○○
      所述：事前曾要求甲○○將款項領走，惟甲○○故不領取云云，縱或屬實，仍
      無解於被告丙○○與乙○○之上開作為，已違背丙○○受託提供帳戶供甲○○
      存款取息，不得申報遺失存摺，而領取甲○○存入款項之任務。被告二人明知
      前情，仍以上開方式提領甲○○存入之二百萬元款項，顯已生損害於甲○○之
      財產。
    綜上所述，被告二人所辯均不足採信，其等犯行均堪認定。
二、核被告二人所為，均係犯刑法第三百四十二條第一項之背信罪。公訴人於本院審
    判期日雖當庭更正原起訴法條，主張被告二人涉犯詐欺取財罪嫌；然查被告丙○○確為上開銀行優惠利率帳戶存戶，如前所述，是其以銀行存戶身份申請補發存
    摺、提領款項，銀行依其與存戶間之契約，本有交付款項予存戶本人之義務，並
    無陷於錯誤可言，是被告以存戶身份提領款項之行為，尚難繩以詐欺罪名；被告
    二人所為，充其量僅違反被告丙○○與甲○○之約定，而違背丙○○不得掛失存
    摺、提領甲○○存入款項之任務，是起訴法條容有未恰，惟起訴之基本社會事實
    同一，本院應變更法條審判。被告丙○○與不具受託人身份之被告乙○○二人就
    前述犯行有犯意之聯絡及行為分擔，依刑法第三十一條第一項規定，仍為共同正
    犯。爰分別審酌被告二人以上開手段領取甲○○存入之款項，對甲○○之財產權
    造成之損害非輕，且犯後迄未返還前述款項，賠償甲○○所受損害，犯後態度欠
    佳；惟念被告二人年事已高，思慮、倫理觀念難免因此有所偏差，及其二人之犯
    罪動機、手段等一切情狀，分別量處如主文所示之刑，並各諭知易科罰金之折算
    標準。且被告二人犯後俱不認為自己所為具可非難性，尚無悔悟之意，均不予宣
    告緩刑，附此說明。
三、公訴意旨另以：被告丙○○因債主即被告乙○○催討債務，二人均明知前揭存摺
    、印鑑等並未遺失，竟共同基於犯意聯絡，於九十一年四月三十日上午九時許，
    與不知情之曾淑貞同至臺北縣新店市○○路四十五號台灣銀行新店分行，由被告
    丙○○向行員唐月美佯稱存摺及印鑑遺失，而辦理存摺、印鑑掛失止付暨補領新
    存摺手續，使公務員登載於職務上所掌之公文書，足以生損害於甲○○，因認被
    告二人另共同涉犯刑法第二百十四條使公務員登載不實罪嫌。訊據被告二人固不
    否認前往台灣銀行新店分行，由被告丙○○出面辦理存摺、印鑑遺失補發手續之
    事實，惟均否認有此部份犯罪。經查：按官股百分之五十以上之商業銀行，其服
    務之職員，雖可視為刑法上之公務員，但人民向其申請開立支票存款帳戶，銀行
    為之核准，尚非執行政府公務，純屬私法上之行為，縱使銀行職員為不實之登載
    ，亦難繩以刑法第二百十四條之罪（最高法院六十九年台上字第二九八二號判例
    要旨參照）；從而官股百分之五十以上之銀行存戶，縱明知不實而向銀行辦理掛
    失原印鑑、存摺，暨補領新存摺手續，該銀行之掛失、補發作為，亦純屬私法上
    之行為；其掛失手續縱與事實不符，亦無成立刑法第二百十四條罪名之餘地。本
    件公訴人認被告二人推由被告丙○○出面向銀行辦理不實之掛失、補領存摺手續
    ，涉犯刑法第二百十四條罪嫌，顯有誤會。此外，復查無其他證據足資證明被告
    有何使公務員登載不實之犯行，惟公訴人認此部份事實與前開起訴論罪部分有牽
    連犯之裁判上一罪關係，爰不另為無罪之諭知。
據上論斷，應依刑事訴訟法第二百九十九條第一項前段、第三百條，刑法第二十八條
、第三十一條第一項、第三百四十二條第一項、第四十一條第一項前段，罰金罰鍰提
高標準條例第一條前段、第二條，判決如主文。
本案經檢察官黃立維到庭執行職務
中      華      民      國    九十二    年     十二     月     十二     日
                                臺灣臺北地方法院刑事第十三庭
                                    審判長法  官  朱瑞娟
                                          法  官  鄭佾瑩
                                          法  官  吳佳薇
右正本證明與原本無異。
如不服本判決，應於判決送達後十日內，向本院提出上訴狀。
                                          書記官  蔡梅蓮
中      華      民      國    九十二    年     十二     月     十七     日
附錄本案所犯法條全文
刑法第三百四十二條第一項
為他人處理事務，意圖為自己或第三人不法之利益或損害本人之利益，而為違背其任
務之行為，致生損害於本人之財產或其他利益者，處五年以下有期徒刑、拘役或科或
併科一千元以下罰金。
前項之未遂犯，罰之。


司法院資訊處製作；財團法人民間司法改革基金會備份。
